臺灣高等法院高雄分院刑事判決　　　　 94年度上易字第509號
上　訴　人　臺灣高雄地方法院檢察署檢察官
被　　　告　甲○○
　　　　　　乙○○○
上列上訴人因被告等竊佔案件，不服臺灣高雄地方法院93年度易
字第1436號中華民國94年6 月9 日第一審判決（起訴案號：臺灣
高雄地方法院檢察署93年度偵字第17683 號），提起上訴，本院
判決如下：
    主  文
原判決撤銷。
甲○○、乙○○○共同意圖為自己不法之利益，而竊佔他人之不
動產，各處有期徒刑肆月；如易科罰金，均以參佰元折算壹日。
    事  實
一、甲○○與乙○○○係夫妻關係，甲○○夫婦於民國92年間，
    向順進建設公司購買坐落於高雄市○○區○○段6 號土地之
    持分，及其上門牌號碼為高雄市苓雅區○○○路29號（登記
    為乙○○○所有，土地持分為10000 分之166 【檢察官誤載
    為10000 分之181 】）、31號（登記為甲○○所有，土地持
    分為10000 分之181）之 建物，2 建物均係海德堡大樓面臨
    三多一路之店面建物，渠2 人於民國92年間購買上開房地後
    ，為圖擴大使用範圍，竟共同意圖為自己不之利益，於92年
    10月下旬某日，未經高雄市○○區○○段6 號土地其他共有
    人全體之同意，擅自委託不知情之許永春在甲○○所有建物
    旁之如附圖所示Ａ處之法定空間（坐落在武聖段6 地號上）
    上，興建僅與門牌號碼31號建物相通，有門桓、窗戶、牆壁
    ，面積25.69 平方公尺之2 層樓高鋼骨磚造建物，供己使用
    ，而竊佔之，使其他土地共有人無法使用，而排除其他土地
    共有人對該法定空間之管領權。
    理  由
一、訊據被告甲○○、乙○○○對於上開時間僱請許永春在如附
    圖所示Ａ之法定空間興建2 層樓高鋼骨磚造建物之事實固坦
    承不諱，惟矢口否認有何竊佔之犯行，辯稱：渠等向順進建
    設公司購屋時，就知道其他住戶有同意渠等可使用上開空地
    ，且順進建設公司亦有表明係現況交屋，而交屋時，前開31
    號房屋屋後即有後門通往該法定空地，而該法定空地當時即
    有圍牆圍起來，其他住戶本來就不可以任意進入該空地，一
    直由渠等單獨使用該法定空地，故渠等嗣後在該法定空地上
    搭蓋前開2 層樓高之鋼骨磚造建物，並無竊佔之意圖，且渠
    等於興建之前亦有向管理委員會詢問是否可以興建，是主任
    委員說可以蓋，渠等才僱工興建云云。經查：
  (一)被告甲○○、乙○○○對於92年10月下旬某日，經被告甲○
    ○同意，再經被告乙○○○僱工在如附圖所示Ａ之法定空地
    上興建有門桓、窗戶、牆壁，面積為25.69 平方公尺之2層
    樓高鋼骨磚造建物，供己使用等情，並不否認，核與證人即
    海德堡大樓前管理委員會主任委員孫慶隆、承包商許永春於
    偵查中證述情節相符，並有高雄市政府工務局違建大隊紀錄
    流程表、該隊行政處分各1 份、照片27幀、高雄地方法院檢
    察署檢察官勘驗筆錄1 紙、勘驗照片10幀及高雄市政府地政
    處新興地政事務所93年7 月13日高市地新二字第930006 298
    號函附之土地複丈成果圖1 紙附卷可稽。被告2 人搭蓋上開
    2 層樓高之鋼骨磚造建物，使他人無法任意進出該空地，顯
    係以「所有權絕對支配之意思」排除其他共有人使用之權利
    ，其有為自己不法之利益甚明。
  (二)按公寓大廈管理條例於84年6月28日經總統令公佈，嗣於89
    年4月26日、92年12月31日經總統令修正公佈；本件案發時
    間為92年10月下旬，而依當時有效施行之該條例（即89年4
    月26日公佈施行之條例，以下稱修正前該條例）第3 條第1
    款規定，所謂公寓大廈係指：構造上或使用上或在建築執照
    設計圖樣標有明確界線，得區分為數部分之建築物及其基地
    而言。本件海德堡大樓為集合式住宅，各人雖有其區分所有
    之部分，然亦與他人共有使用部分區域及其基地，是海德堡
    大樓為該條例所指之大廈無訛。
  (三)次按本條例施行前已取得建造執照之公寓大廈，應依本條例
    規定成立管理組織；前項公寓大廈得不受第7 條各款不得為
    約定專用部分之限制；修正前該條例第43條定有明文。是本
    件海德堡大樓取得建造執照之時間雖在84年6 月28日公寓大
    廈管理條例生效施行前即取得建造執照（按：其使用執照係
    於83年4 月28日取得，則其建造執照自在83年4 月28日前就
    已取得），惟依上開規定，海德堡大樓仍應成立管理組織，
    且僅排除該條例第7 條規定之適用，至於其他條款則無排除
    適用之餘地，是其成立之管理組織及其住戶均應於該條例施
    行後，依該大廈之現況，依循該條例之相關規定運作。
  (四)海德堡大樓於銷售時，順建公司雖有請購屋者簽訂「部分空
    地使用同意書」，同意「店7 」、「店8 」（即被告購入之
    29、31號建物）後面之空地（即附圖所示Ａ），由「店7 」
    、「店8 」之所有權人『使用』，然該使用同意書僅有7 成
    之住戶簽名等情，業據證人即尚光建設公司（與順進建設公
    司為關係企業）之總經理楊昭達於原審審理時證述綦詳；可
    證如附圖所示Ａ處於84年公寓大廈管理條例施行前，尚未經
    全體共有人合意該部分由「店7 」、「店8 」之人管理，其
    分管契約尚未成立；是被告等於92年購入上開不動產時，附
    圖所示Ａ處之『現況』為未經約定使用方法之共用部分。
  (五)再按「約定專用部分」係指：公寓大廈共用部分經約定供特
    定區分所有權人使用者而言，修正前該條例第3 條第5 款定
    有明文。附圖所示Ａ處為海德堡大樓之法定空地，屬區分所
    有權人共用之處所，欲使用該區域者，依前開規定須經「約
    定」始可使用；而其約定之方式依修正前該條例第31條第1
    項第5 款之規定，應有區分所有權人3 分之2 以上及其區分
    所有權比例合計3 分之2 以上出席，以出席人數4 分之3 以
    上及其區分所有權比例占出席人數區分所有權4 分之3 以上
    之同意行之；且約定專用部分之範圍及使用主體非經載明於
    規約者，不生效力；修正前該條例施行細則第2 條第1 款亦
    有明文。是被告欲使用如附圖Ａ所示之法定空地，自應循此
    規定取得約定，並載明於規約內，然海德堡大樓並未同意被
    告等得使用該處所，此業據證人孫慶隆於偵查中證述綦詳，
    被告等既未經同意即不可使用該處所，渠等竟未經其他住戶
    之同意逕於附圖Ａ所示之處興建建物，難謂其主觀上無為自
    己不法之利益。
  (六)被告2人雖辯稱：有經過當時之海德堡大樓主任委員孫慶隆
    之同意興建云云，惟已為證人孫慶隆所否認；且揆諸前開說
    明，該空地既為法定空地，為全體住戶所共有，被告欲取得
    該部分之專用使用權，亦應依公寓大廈管理條例之規定，取
    得共有人之同意，而非主任委員同意即可興建。
  (七)被告等雖又辯稱：其他住戶向建設公司購屋時已有簽立同意
    書表示同意渠等可使用該處所云云；惟查被告等於購屋之初
    及興建建物之時並不知道順進建設公司有與其他購買預售屋
    之住戶間有個別簽立部分空間使用同意書，此業據被告甲○
    ○於原審及本院審理時供述綦詳。而證人楊昭達於原審審理
    時亦證稱：與被告2 人簽約時，雖有告訴被告依現況交屋，
    但沒有特別提到可使用該空地，也沒有提供上開使用同意書
    給被告等語，被告等於購屋時既不知有此情，如何能於事後
    執此主張其主觀上無不法之利益？又被告等於買受上開不動
    產時，被告甲○○亦有簽一「住戶公約」，該公約第5 條即
    規定：「不佔用內外公共地方」等語（見原審卷第140 頁）
    ，可證建設公司雖係以現況交屋，然沒有特別告知被告等可
    「使用」該共用空間，更甭論「佔用」該空間，則被告等以
    興建建物之方式將該空地據為己有，即難謂此舉與建設公司
    當時交付之情況相符。
  (八)被告甲○○及乙○○○於92年間向順進建設公司買受上開房
    地時，該法定空地上即有圍牆圍起來，而該法定空地僅得由
    前揭門牌號碼為29、31號之房屋後門進入等情，業證證人即
    楊昭達、孫慶隆、廖宜羚於原審審理時證述綦詳；然上開圍
    牆之設置，應係用以區隔海德堡大樓與他人道路或住所之用
    ，非謂一經區隔且僅能經由被告等之建物出入該處，即認該
    區塊係屬被告等所有之物，可任意處分。
  (九)綜上所述，被告等所為顯係以自己之實力予以支配，而破壞
    他人對不動產之管領權，是渠等所為要與竊佔罪之構成要件
    相符。被告等上開辯解均不足採信，本案罪證明確，被告2
    人等之犯行堪以認定。
三、核被告所為，係犯刑法第320條第2項之竊佔罪。被告2人間
    有犯意之聯絡，為共同正犯。
四、原審未察，遽為被告等無罪之諭知，自有未合。檢察官執此
    提起上訴為有理由，自應由本院將原判決撤銷改判。審酌被
    告犯後否認犯行，不知悔改，且迄未回復原狀，造成社區景
    觀之髒亂，惟被告等興建之範圍面積不大，及其犯罪之動機
    、手段、目的等一切情狀，爰分別量處如主文第2 項所示之
    刑，並諭知易科罰金之折算標準。
據上論結，應依刑事訴訟法第369條第1項前段、第364條、第29
9 條第1 項前段，刑法第28條、第320 條第2 項、第41條第1 項
前段、罰金罰鍰提高標準條例第1 條前段、第2 條，判決如主文
。
本案經檢察官林應華到庭執行職務。
中　　華　　民　　國　　94　　年　　10　　月　　28　　日
                  刑事第八庭    審判長法  官  惠光霞
                                      法  官  洪慶鐘
                                      法  官  李淑惠
以上正本證明與原本無異。
不得上訴。
中　　華　　民　　國　　94　　年　　10　　月　　28　　日
　　　　　　　　　　　　　　　　　　　書記官  邱麗莉
附錄本件判決論罪科刑法條：
中華民國刑法第320條
意圖為自己或第三人不法之所有，而竊取他人之動產者，為竊盜
罪，處五年以下有期徒刑、拘役或五百元以下罰金。
意圖為自己或第三人不法之利益，而竊佔他人之不動產者，依前
項之規定處斷。
前二項之未遂犯罰之。
